【裁判字號】    98,訴,478
【裁判日期】    980923
【裁判案由】    強盜等
【裁判全文】
臺灣臺北地方法院刑事判決               98年度訴字第478號
公  訴  人  臺灣臺北地方法院檢察署檢察官
被      告  丙○○
                    （現羈押在臺灣臺北看守所）
選任辯護人  謝幸伶律師
            林三加律師
            周漢威律師
上列被告因強盜等案件，經檢察官提起公訴（九十八年度偵字第
五三二三號），本院判決如下：
    主    文
丙○○竊盜，累犯，處有期徒刑肆月，如易科罰金，以新臺幣壹
仟元折算壹日；又竊盜，累犯，處有期徒刑陸月，如易科罰金，
以新臺幣壹仟元折算壹日。應執行有期徒刑玖月，如易科罰金，
以新臺幣壹仟元折算壹日。
    犯罪事實
一、丙○○前於民國九十五年間因犯搶奪罪，經本院於九十六年
    三月三十日以九十五年度訴字第二○六○號判決判處有期徒
    刑八月，於九十六年六月一日確定；復於九十五年間因犯公
    共危險罪，經本院於九十六年三月十四日以九十六年度北交
    簡字第六四○號判決判處罰金新臺幣六萬元，於九十六年四
    月十六日確定；又於九十六年間因犯搶奪罪，經臺灣板橋地
    方法院於九十六年六月二十九日以九十六年度訴字第一七四
    ○號判決判處有期徒刑一年二月，於九十六年七月二十七日
    確定，上開三罪，經臺灣板橋地方法院繼依中華民國九十六
    年罪犯減刑條例規定，於九十六年八月三十一日以九十六年
    度聲減字第五九○○號裁定分別減為有期徒刑四月、罰金三
    萬元、有期徒刑七月，有期徒刑部分應執行有期徒刑十月確
    定，甫於九十八年二月二十一日因縮刑期滿執行完畢（起訴
    書誤載為於九十六年七月二十三日執行完畢出監）。詎猶不
    知悔悟，在其未曾就醫診斷而不自覺其為酒精引起之聽幻覺
    疾患，會因使用酒精產生聽幻覺，並影響其情形及行為之情
    形下，竟於九十八年三月二日深夜零時許，因飲用酒類若干
    而產生聽幻覺，致其辨識行為違法或依其辨識而行為之能力
    顯著減低後，分別為下列行為：（一）基於意圖為自己不法
    所有之犯意，於同日深夜零時五十九分許，前往位在臺北市
    萬華區○○街○段五六號一樓之統一超商股份有限公司六福
    門市，在該店結帳櫃檯前，向該店店員甲○○表示購買白色
    長壽香菸一包後，竟於同日深夜一時二分許，乘甲○○忙於
    為他人結帳、該店店員乙○○忙於訂貨，均疏未注意之際，
    至該結帳櫃檯內，徒手竊取甲○○放置在該結帳櫃檯內後方
    電子商務平臺上，價值新臺幣（下同）四十元之白色長壽香
    菸一包（起訴書誤載為甲○○交付），得手後，未經結帳即
    離去。（二）另基於意圖為自己不法所有之犯意，於同日深
    夜一時五十四分許（起訴書誤載為同日上午一時五十五分）
    ，再度前往上開統一超商股份有限公司六福門市，先徒手拿
    取陳列在展示架上販售之新國民便當二個、國民便當一個、
    百仙參茸藥酒一組（一組二瓶），價值合計二百二十元後，
    旋至結帳櫃檯前，向甲○○表示購買白色長壽香菸二包，待
    甲○○交付價值八十元之白色長壽香菸二包後，乘甲○○疏
    未注意、乙○○在該店倉庫內而不在場之際，再度未經結帳
    即竊取新國民便當二個、國民便當一個、百仙參茸藥酒一組
    （一組二瓶）及白色長壽香菸二包離去，旋為甲○○發覺，
    告知自該店倉庫內走出之乙○○，乙○○立即走出店外欲攔
    阻丙○○，惟因未發覺丙○○行蹤而返回店內。俟甲○○於
    同日深夜一時五十六分許，走出該店外察看時，發覺丙○○
    已主動返回該店，乃與丙○○先後返回該店內，惟丙○○手
    持前已得手之一組百仙參茸藥酒進入上開統一超商股份有限
    公司六福門市，大聲叫罵後隨即離去，甲○○旋衝出店外，
    並在該店門口外，向丙○○表示其尚未將物品結帳，丙○○
    不滿對甲○○辱罵（公然侮辱部分未據告訴），並另基於傷
    害人身體之犯意，於甲○○轉身欲返回店內時，在甲○○背
    後，先將上開百仙參茸藥酒一組之塑膠外包裝拆開，再持其
    中一瓶百仙參茸藥酒朝甲○○左後腦上半部敲打，致該百仙
    參茸藥酒酒瓶破碎，使甲○○受有後腦部一乘以一公分、一
    乘以零點五公分、一乘以零點公分鈍挫傷之傷害（丙○○涉
    嫌傷害罪部分，業經甲○○於九十八年七月七日具狀撤回告
    訴）。嗣經臺北市政府警察局萬華分局武昌街派出所員警於
    同日前往臺北市○○區○○街七六號八樓處理丙○○酒醉後
    鬧事事宜後，於同日深夜三時五十五分許，前往上開統一超
    商股份有限公司六福門市巡簽巡邏表時，甲○○報警處理，
    經警調閱統一超商股份有限公司六福門市內監視錄影設備於
    前段時間所攝得影像而發覺丙○○即為其等剛處理完酒醉鬧
    事之人，乃立即於同日深夜四時許，前往上開臺北市○○區
    ○○街七六號八樓丙○○鬧事處，經甲○○當場指認丙○○
    為上開行為之犯嫌無訛後，當場逮捕丙○○，並經丙○○同
    意，前往其位在臺北市○○區○○街七六號九樓二○二室租
    屋處執行搜索，當場扣得上開白色長壽香菸三包、新國民便
    當二個、國民便當一個及百仙參茸藥酒一瓶，始知上情。
二、案經甲○○訴請臺北市政府警察局萬華分局報請臺灣臺北地
    方法院檢察署檢察官偵查起訴。
    理    由
壹、證據能力部分：
  一、按被告之自白，須非出於強暴、脅迫、利誘、詐欺或其他
      不正之方法，且與事實相符者，始得採為證據，如果被告
      之自白，係出於不正之方法，並非自由陳述，即其取得自
      白之程序，已非適法，則不問自白內容是否確與事實相符
      ，因其非係適法之證據，即不能採為判決基礎，故審理事
      實之法院，遇有被告對於自白提出刑求之抗辯時，應先於
      其他事實而為調查，最高法院二十三年上字第八六八號著
      有判例意旨可資參照。次按訊問被告應全程連續錄音，必
      要時，並應全程連續錄影，但有急迫情況且經記明筆錄者
      ，不在此限，刑事訴訟法第一百條之一第一項定有明文。
      本案被告丙○○於本院九十八年四月十日、五月一日準備
      程序期日、九月九日審判期日中分別當庭或具狀供稱：伊
      那天喝了酒，神智不清，在警察局時，伊的意識也不是很
      清楚，警察問伊的事情，伊也很模糊，如果警察問伊，伊
      說沒有，警察就說有證人指證伊，伊要求看錄影帶，警察
      說沒有辦法看等語。被告選任辯護人則辯稱：被告被捕時
      精神狀況不佳，於九十八年三月二日解送地檢署訊問時，
      更因身體異常而緊急送醫救治，又被告警詢時未全程錄音
      違反刑事訴訟法第一百條之一條規定，警詢筆錄更與本院
      就被告警詢時錄音之勘驗筆錄有所出入，是被告警詢時之
      自白無證據能力等語。經查，本案承辦員警製作被告警詢
      筆錄之短短一小時又十五分鐘期間，警詢錄音帶，除錄音
      帶換面外，有多達七次中斷錄音之不連續情形，警詢筆錄
      就被告供述之記載多有省略等情，業經本院於九十八年五
      月一日準備程序期日中勘驗屬實，則上開警詢過程及筆錄
      製作之瑕疵，業已致使本院無從確認被告自白之任意性及
      該次詢問程序之合法性。再者，觀之本院上開勘驗被告警
      詢錄音帶內容之準備程序期日筆錄所載，承辦員警製作被
      告警詢筆錄之方式，固採一問一答之方式，惟被告不僅曾
      主動向員警表示頭痛等語，且於回答員警詢問本案相關事
      件發生經過時，語氣微弱，回答速度緩慢，並有俟員警多
      次催促、呼喊後始予回答之情況，而被告對於員警詢問之
      問題亦時有回答「忘記了」，或依員警提示回答，或前後
      供述不一之情形，參酌被告經警解送臺灣臺北地方法院檢
      察署時，因身體不適而由員警陪同緊急送醫，進而留院追
      蹤檢查及治療，足認被告於製作警詢筆錄時，精神、身體
      狀況顯然不佳。是在本院無法確認被告於警詢中之自白是
      否出於自由意志所為之情形下，考量被告係在身體、健康
      狀況不佳之情形下製作警詢筆錄，為避免被告訴訟法上之
      權利遭受重大不利益，應認被告於九十八年三月二日於警
      詢中之自白，無證據能力。至於被告於偵查及本院審理時
      所為不利於己之陳述，並無出於強暴、脅迫、利誘、詐欺
      、疲勞訊問、違法羈押或其他不正之方法，亦非違反法定
      障礙事由經過期間不得訊問或告知義務之規定而為，依刑
      事訴訟法第一百五十六條第一項、第一百五十八條之二規
      定，應認其有證據能力。
  二、次按被告以外之人於審判外之言詞或書面陳述，除法律有
      規定者外，不得作為證據；法院或檢察官得囑託醫院、學
      校或其他相當之機關、團體為鑑定，或審查他人之鑑定，
      並準用第二百零三條至第二百零六條之一規定；其須以言
      詞報告或說明時，得命實施鑑定或審查之人為之，刑事訴
      訟法第一百五十九條第一項、第二百零八條第一項分別定
      有明文。是法院或檢察官依刑事訴訟法第二百零八第一項
      之規定，囑託鑑定機關所出具之鑑定報告，應屬刑事訴訟
      法第二百零六條第一項之鑑定報告，為傳聞法則之例外，
      而囑託包括檢察官直接囑託及概括指定而由警察機關逕送
      鑑定之情形。查，行政院國軍退除役官兵輔導委員會臺北
      榮民總醫院於本案審理時，受本院指定就被告丙○○之精
      神狀況實施鑑定，並由行政院國軍退除役官兵輔導委員會
      臺北榮民總醫院於九十八年七月二十二日出具之臺北榮民
      總醫院精神狀況鑑定書一份，應屬刑事訴訴法第一百五十
      九條第一項「被告以外之人於審判外之言詞或書面陳述，
      除法律有規定者外，不得作為證據。」，所稱「法律有規
      定者」之例外情形，此因「鑑定之經過及其結果，應命鑑
      定人以言詞或『書面』報告」，同法第二百零六條第一項
      亦規定甚明，且該精神狀況鑑定書於鑑驗方法、鑑驗結果
      均有詳細說明，是鑑定人以書面為鑑定報告提出於本院，
      依刑事訴訟法第一百五十九條第一項立法理由及同法第二
      百零六條第一項規定，即具有證據能力。
  三、復按被告以外之人於偵查中向檢察官所為之陳述，除顯有
      不可信之情況者外，得為證據，刑事訴訟法第一百五十九
      條之一第二項定有明文。經查，告訴人甲○○於九十八年
      三月十六日偵查中以證人身分具結向檢察官所為之證述，
      查無何顯不可信之情況，依刑事訴訟法第一百五十九條之
      一第二項規定，得為證據。
  四、又按除顯有不可信之情況外，公務員職務上製作之紀錄文
      書、證明文書、從事業務之人於業務上或通常業務過程所
      須製作之紀錄文書、證明文書，亦得為證據，刑事訴訟法
      第一百五十九條之四第一款、第二款分別定有明文。又按
      醫師法第十二條第一項規定：醫師執行業務時，應製作病
      歷，並簽名或蓋章及加註執行年、月、日。第二項規定：
      前項病歷，除應於首頁載明病人姓名、出生年、月、日、
      性別及住址等基本資料外，其內容至少應載明下列事項：
      一、就診日期。二、主訴。三、檢查項目及結果。四、診
      斷或病名。五、治療、處置或用藥等情形。六、其他應記
      載事項。因此，醫師執行醫療業務時，不論患者是因病尋
      求診療，或因特殊目的而就醫，醫師於診療過程中，應依
      醫師法之規定，製作病歷，此一病歷之製作，均屬醫師於
      醫療業務過程中所須製作之紀錄文書，而且每一醫療行為
      均屬可分，因其接續之看診行為而構成醫療業務行為，其
      中縱有因訴訟目的，例如被毆傷而尋求醫師之治療，對醫
      師而言，仍屬其醫療業務行為之一部分，仍應依法製作病
      歷，則該病歷仍屬業務上所製作之紀錄文書，與通常之醫
      療行為所製作之病歷無殊，自屬刑事訴訟法第一百五十九
      條之四第二款所稱從事業務之人於業務上所須製作之紀錄
      文書，而診斷證明書係依病歷所轉錄之證明文書，自仍屬
      本條項之證明文書，最高法院九十七年度臺上字第六六六
      號著有判決要旨可參。查，臺北市立聯合醫院急診病歷、
      臺北市立聯合醫院急診醫囑單（一）、臺北市立聯合醫院
      急診護理記錄（一）、臺北市政府消防局救護紀錄表、聯
      合醫院和平院區病患檢驗總表、就診病歷單、臺北市政府
      警察局萬華分局員警工作紀錄簿及臺灣臺北監獄衛生科收
      容人病歷，分別為公務員職務上製作之紀錄文書、從事業
      務之人於業務上所須製作之紀錄文書，而臺北市立聯合醫
      院中興院區甲種診斷證明書及臺北市立聯合醫院（和平院
      區）診斷證明書，均係依病歷所轉錄之證明文書，且為從
      事業務之人於業務上所須製作之證明文書，可信度均甚高
      ，復均查無顯有不可信之情況，依前開刑事訴訟法第一百
      五十九條之四第一款、第二款之規定，自均得為證據。
  五、再按被告以外之人於檢察事務官、司法警察官或司法警察
      調查中所為之陳述，與審判中不符時，其先前之陳述具有
      較可信之特別情況，且為證明犯罪事實存否所必要者，得
      為證據，刑事訴訟法第一百五十九條之二定有明文。所謂
      「顯有不可信性」與「相對特別可信性」，係指陳述是否
      出於供述者之真意、有無違法取供情事之信用性而言，故
      應就偵查或調查筆錄製作之原因、過程及其功能等加以觀
      察其信用性，據以判斷該傳聞證據是否有顯不可信或有特
      別可信之情況而例外具有證據能力，又先前之陳述如係出
      於自然之發言、臨終前之陳述或違反自己利益之陳述等，
      則在此特別情形下所為之陳述，其虛偽之可能性通常較低
      ，可信程度相對提高，而可信之特別情況應依陳述時之客
      觀情況綜合比較判斷，即先前陳述須未受污染，且無不當
      外力介入，最高法院九十四年度臺上字第六二九號、第五
      四九○號、第五六八一號判決意旨可供參照。查，告訴人
      於九十八年三月二日警詢時之供述，依刑事訴訟法第一百
      五十九條第一項之規定，固無證據能力，惟告訴人於本院
      九十八年六月十六日審判期日中已到庭作證，本院自得參
      酌其於本院審理暨警詢中之證詞，苟警詢時之證詞，與審
      判中所述不符部分，具有較可信之特別情況，且為證明犯
      罪事實存否所必要者，得為證據。又告訴人於九十八年三
      月二日接受臺北市政府警察局萬華分局武昌街派出所員警
      詢問，距其於本院九十八年六月十六日審判期日中到庭作
      證，至少已相隔達三月之久，足認其於警詢時之記憶應較
      本院審理時清晰，且顯然較無外力干擾或介入而為陳述，
      其於警詢時之陳述，亦無違法取供或其他不自由之情形，
      自堪認其於警詢所為證述之客觀外部情況，當有可信性特
      別情況。參以其證述涉及被告有無竊盜、準強盜之事實，
      乃用以證明被告犯罪與否，是其證詞對被告犯罪事實之存
      否具有必要性，亦堪認定。從而，本院認其警詢筆錄符合
      前述「可信性」及「必要性」要件，倘其於警詢時所為之
      陳述與本院審理中之證述不符，其先前之陳述具有較可信
      之特別情況，且為證明犯罪事實存否所必要者，自得為證
      據。至於其於警詢時所為之陳述與本院審理中之證述並無
      彼此不符者，依刑事訴訟法第一百五十九條之二規定反面
      解釋，應認告訴人於警詢時之陳述無證據能力。
  六、且按被告以外之人於審判外之言詞或書面陳述，除法律有
      規定者外，不得作為證據。被告以外之人於審判外之陳述
      ，雖不符前四條之規定，而經當事人於審判程序同意做為
      證據，法院審酌該言詞陳述或書面陳述作成時之情況，認
      為適當者，亦得為證據。當事人、代理人或辯護人於法院
      調查證據時，知有刑事訴訟法第一百五十九條第一項不得
      為證據之情形，而未於言詞辯論終結前聲明異議者，視為
      有前項之同意，刑事訴訟法第一百五十九條第一項、第一
      百五十九條之五分別定有明文。查，本案所據以認定事實
      之證據，部分屬傳聞證據，惟檢察官、被告及其選任辯護
      人均未於本院言詞辯論終結前聲明異議，本院審酌該等言
      詞或書面陳述作成之情況，並無非出於任意性或不正取供
      ，或違法或不當情事，且客觀上亦無不可信之情況，堪認
      為適當，依刑事訴訟法第一百五十九條之五第二項規定，
      均得作為證據，先予敘明。
貳、實體部分：
  一、有罪部分：
  （一）犯罪事實一（一）竊盜犯行部分：
        訊據被告固坦承前揭犯罪事實一（一）竊盜犯行，惟其
        選任辯護人為其辯稱：綜觀本件卷證資料，查無證據可
        供認定被告確有於前揭前揭時間，竊取白色長壽香菸一
        包之行為云云。經查：
      １、被告於九十八年三月二日深夜一時二分許，在位在臺
          北市○○區○○街二段五六號一樓之統一超商股份有
          限公司六福門市內，乘告訴人忙於為他人結帳、證人
          乙○○忙於訂貨之際，自行至該結帳櫃檯內，徒手竊
          取告訴人放置在該結帳櫃檯內後方電子商務平臺上，
          價值四十元之白色長壽香菸一包，得手後，未經結帳
          即離去等事實，業據被告於本院九十八年三月二十日
          訊問期日中坦承不諱，復經告訴人於本院九十八年六
          月十六日審判期日中以證人身分到庭證稱：當時被告
          說要一包白長壽，伊有將香菸從煙櫃拿出來，因為客
          人尚未付帳，伊就先放在電子商務的平臺上，伊去結
          別的帳的時候，回來就看到長壽菸不見了等語明確，
          並有臺北市政府警察局萬華分局搜索扣押筆錄、臺北
          市政府警察局萬華分局扣押物品目錄表、贓物認領保
          管單、扣押物品照片及現場監視器翻拍照片等件在卷
          可稽，是被告於上開時間、地點，確有上開竊盜之犯
          行，應堪認定。
      ２、被告選任辯護人雖以前開情詞為被告置辯。然被告於
          本院九十八年九月九日審判期日中自承：錄影帶有看
          到伊想付錢的動作，伊可能以為伊已經付錢才走出去
          等語，而告訴人於本院九十八年六月十六日審判期日
          中亦證稱：被告有要一包白長壽，也有把他的隨身物
          品鑰匙之類的放在結帳櫃檯上，但那不是伊店的東西
          ；伊去結別的帳的時候，回來就看到長壽菸不見了等
          語，又被告於九十八年三月二日深夜一時二分三十七
          秒至一時二分四十秒著白色長袖兩袖黑色上衣，於告
          訴人忙於另一櫃檯結帳之際，進入結帳櫃檯區內，至
          後方放置香菸之隔板處似有以手拿取物品之行為，旋
          即離開等情，業經本院於九十八年九月九日審判期日
          中當庭勘驗屬實，足認被告選任辯護人前開所辯，顯
          屬事後卸責之詞，不足採信。
  （二）犯罪事實一（二）竊盜犯行部分：
      １、前開犯罪事實一（二）部分，業據被告於偵查及本院
          審理時坦承不諱，復經告訴人、證人乙○○於本院九
          十八年六月十六日審判期日中以證人身分到庭證述屬
          實，且經本院於九十八年五月一日準備程序期日中當
          庭勘驗監視錄音光碟無訛，並有臺北市政府警察局萬
          華分局搜索扣押筆錄、臺北市政府警察局萬華分局扣
          押物品目錄表、贓物認領保管單、扣押物品照片及現
          場監視器翻拍照片等件在卷可稽，是被告於上開時間
          、地點，確有上開竊盜之犯行，應堪認定。
      ２、公訴意旨雖謂被告為上開犯罪事實一（二）行為後，
          告訴人即追出攔下被告要求付款，被告竟又為防護贓
          物及脫免逮捕，當場以持參茸酒一瓶砸向告訴人後腦
          勺之強暴方式使告訴人受有後腦部三處鈍挫傷之傷害
          （業於九十八年七月七日具狀撤回告訴）而無法續予
          追捕，隨即離去現場而將上開竊得之物品占為己有，
          因認被告前開犯罪事實一（二）所為，涉犯準強盜罪
          嫌云云。惟查：
      （１）按刑法第三百二十九條準強盜罪之規定，將竊盜或
            搶奪之行為人為防護贓物、脫免逮捕或湮滅罪證而
            當場施強暴、脅迫之行為，視為施強暴、脅迫使人
            不能抗拒而取走財物之強盜行為，乃因準強盜罪之
            取財行為與施強暴、脅迫行為之因果順序，雖與強
            盜罪相反，卻有時空之緊密連接關係，以致竊盜或
            搶奪故意與施強暴、脅迫之故意，並非截然可分，
            而得以視為一複合之單一故意，亦即可認為此等行
            為人之主觀不法與強盜行為人之主觀不法幾無差異
            ；復因取財行為與強暴、脅迫行為之因果順序縱使
            倒置，客觀上對於被害人或第三人所造成財產法益
            與人身法益之損害卻無二致，而具有得予以相同評
            價之客觀不法。故擬制為強盜行為之準強盜罪構成
            要件行為，雖未如刑法第三百二十八條強盜罪之規
            定，將實施強暴、脅迫所導致被害人或第三人不能
            抗拒之要件予以明文規定，惟必於竊盜或搶奪之際
            ，「當場」實施之強暴、脅迫行為，已達使人「難
            以抗拒」之程度，其行為之客觀不法，方與強盜行
            為之客觀不法相當，而得與強盜罪同其法定刑，司
            法院大法官釋字第六三○號解釋文闡明在案。準此
            以解，茲準強盜罪所定施強、脅行為之當場，固不
            以實行竊盜或搶奪行為之時、地為限，然尤須為此
            二舉動之時、地間存有緊密連接關係而具衍伸、延
            續性，致取財與施強、脅之故意可認已密接結合成
            不可分割之複合單一故意始足當之，因之，倘事已
            過、境已遷，進言之，即竊盜或搶奪行為之起果行
            為或排除防果條件之行為胥告終了，則時、空之衍
            伸、延續性核已阻斷，是以嗣縱基於脫免逮捕等目
            的而實施強暴、脅迫，因二者之時、空殊不存有緊
            密連接關係，犯意之萌生且明顯可分，復不具密接
            結合性，要難以當場視之。次按刑法第三百二十九
            條固規定「竊盜或搶奪，因防護贓物、脫免逮捕或
            湮滅罪證，而當場施以強暴、脅迫者，以強盜論」
            ，然其中所指之強暴脅迫，乃以當場實施者為限，
            如在脫離犯罪場所或追捕者之視線以後，基於別種
            事實而實施時，則雖意在防護贓物或脫免逮捕，亦
            不過為另犯他罪之原因，與前之竊盜或搶奪行為無
            關，自不能適用該條以強盜論，且所謂當場，固不
            以實施竊盜或搶奪者尚未離去現場為限，即已離盜
            所而尚在他人跟蹤追躡中者，仍不失為當場，惟於
            竊盜或搶奪者離去盜所後，行至中途始被撞遇，則
            該中途，不得謂為當場，此時如因彼此爭執，犯人
            予以抵抗，實施強暴或脅迫，除可另成其他罪名外
            ，不生以強盜論之問題，最高法院二十八年上字第
            一九八四號著有判例足資參照。又按刑法第三百二
            十九條之強暴脅迫，以當場實施者為限，如在脫離
            犯罪場所或追捕者之視線以後，基於別種事實而實
            施時，則雖意在防護贓物或脫免逮捕，亦不過為另
            犯他罪之原因，與前之竊盜或搶奪行為無關，自不
            能適用該條以強盜論，最高法院二十八年非字第四
            三號著有判例可資參照。是以刑法第三百二十九條
            準強盜罪之當場要件，以當場實施者為限，如已離
            盜所則仍須在逮捕者之跟蹤追躡中，始足當之，易
            言之，若施以強暴、脅迫之對象並非該未脫離視線
            而始終追躡之人，亦與當場之要件不合，合先敘明
            。
      （２）告訴人於本院九十八年六月十六日審判期日中證稱
            ：被告第二次進來超商，拿了參茸藥酒、三個便當
            及二包菸就往外跑，伊本來叫乙○○去追被告，但
            他出去表示沒有看到人，換伊出去查看，看到被告
            從路邊走過來，就跟伊一起進店裡，伊沒有叫被告
            要進來，後來被告進來之後又離開，伊才又追出去
            ，伊追出去之後，說「先生東西還沒有結帳」，被
            告就用髒話回伊，伊轉身後有聽到他拆開促銷酒的
            塑膠的聲音，後來伊的頭就被砸了等語明確，參酌
            本院九十八年五月一日準備程序期日中勘驗監視錄
            影光碟內容結果，足認被告在上開統一超商股份有
            限公司六福門市內行竊新國民便當二個、國民便當
            一個、百仙參茸藥酒一組（一組二瓶）及白色長壽
            香菸二包得手後，於離開該店之際，固為告訴人及
            證人乙○○發覺，惟斯時追躡被告之人乃證人乙○○，並非告訴人，而證人乙○○於同日深夜一時五
            十六分許，因未見被告行蹤而返回該店內時，證人
            乙○○之追躡行為於斯時業已結束，被告之竊盜行
            為及逃逸過程均已事過境遷，前開竊盜犯行之時、
            空衍伸性、延續性至此業已阻斷，而在前開證人乙○○追躡期間，被告並未曾有何對告訴人、證人乙○○施以強暴、脅迫之行為甚明。況且，被告雖事
            後主動返回統一超商股份有限公司六福門市，大聲
            叫罵後再度離去，告訴人並旋即衝出該店外，惟告
            訴人於被告以髒話辱罵告訴人後，旋即轉身欲返回
            店內，此時告訴人並無跟蹤追躡被告之行為，被告
            縱使有持前開百仙參茸酒一瓶朝告訴人左後腦上半
            部敲打之行為，然在時、空上與此前之竊盜行為顯
            不存有緊密連接關係，犯意之萌生復明顯可分而不
            具密接結合性，自難認屬刑法第三百二十九條所稱
            「當場」之範疇，而未符合準強盜罪之構成要件，
            被告之行為自難以準強盜罪相繩。
      （３）綜上所陳，依卷存證據尚不足以認定被告確有為脫
            免逮捕，而當場實施強暴、脅迫之行為，公訴意旨
            認為被告於上開竊盜後，有為脫免逮捕，而當場施
            以強暴、脅迫之行為，尚乏足夠證據憑以認定，自
            難認被告有何準強盜犯行，應予敘明。
  （三）綜上所述，本件事證明確，被告犯行洵堪認定，應依法
        論科。
  二、論罪科刑部分：
  （一）核被告就犯罪事實一（一）、（二）所為，均係犯刑法
        第三百二十條第一項之普通竊盜罪〔被告就犯罪事實一
        （二）所為另涉犯傷害罪部分，不另為不受理之諭知，
        詳如後述〕。
  （二）公訴意旨認被告就犯罪事實一（二）所為，係犯刑法第
        三百二十九條之準強盜罪嫌，容有未洽，已如前述，惟
        其基本事實同一，且按因準強盜罪之因防護贓物、脫免
        逮捕或湮滅罪證，而當場施強暴脅迫之行為，不獨立構
        成犯罪，本條之罪，屬單純之一罪，倘不能成立準強盜
        罪，應論以竊盜罪（最高法院九十二年度臺上字第二四
        八三號著有判決要旨參照），而本案審判過程中，本院
        已就被告是否有為犯罪事實一（二）竊盜之事實，為實
        質之調查及予陳述意見之機會，被告選任辯護人就此亦
        為答辯及辯護，本院自應予審理，並變更起訴法條。
  （三）被告所犯前開普通竊盜二罪，犯意各別，行為互殊，應
        分論併罰。
  （四）查被告前於九十五年間因犯搶奪罪，經本院於九十六年
        三月三十日以九十五年度訴字第二○六○號判決判處有
        期徒刑八月，於九十六年六月一日確定；復於九十五年
        間因犯公共危險罪，經本院於九十六年三月十四日以九
        十六年度北交簡字第六四○號判決判處罰金新臺幣六萬
        元，於九十六年四月十六日確定；又於九十六年間因犯
        搶奪罪，經臺灣板橋地方法院於九十六年六月二十九日
        以九十六年度訴字第一七四○號判決判處有期徒刑一年
        二月，於九十六年七月二十七日確定，上開三罪，經臺
        灣板橋地方法院繼依中華民國九十六年罪犯減刑條例規
        定，於九十六年八月三十一日以九十六年度聲減字第五
        九○○號裁定分別減為有期徒刑四月、罰金三萬元、有
        期徒刑七月，有期徒刑部分應執行有期徒刑十月確定，
        於九十八年二月二十一日因縮刑期滿執行完畢，有臺灣
        高等法院被告全國前案紀錄表一份在卷可按，其於有期
        徒刑之執行完畢後，五年內故意再犯有期徒刑以上之本
        罪，為累犯，應各依刑法第四十七條第一項之規定，分
        別加重其刑。
  （五）復被告於本案發生前曾飲用酒類若干一情，業據被告於
        偵查及本院審理時供承無訛，並有臺北市政府警察局萬
        華分局九十八年五月十二日北市警萬分刑字第○九八三
        一三七九二○○號函及其檢附臺北市政府警察局萬華分
        局員警工作紀錄簿一份在卷可參。又被告為酒精引起之
        聽幻覺疾患，會因使用酒精產生聽幻覺（幻聽），並影
        響其情形及行為；於本案發生前，因飲用酒類產生聽幻
        覺，而影響其當時行為及情緒，案發行為時之精神狀態
        應屬因精神障礙或其他心智缺陷，致其辨識行為違法或
        依其辨識而行為之能力顯著減低之情形一節，有臺北市
        立聯合醫院（和平院區）診斷證明書、臺北市立聯合醫
        院九十八年四月二十二日北市醫和字第○九八三一三○
        五四○○號函及其檢附臺北市立聯合醫院急診病歷、臺
        北市立聯合醫院急診醫囑單（一）、臺北市立聯合醫院
        急診護理記錄（一）、臺北市政府消防局救護紀錄表、
        聯合醫院和平院區病患檢驗總表、臺灣臺北看守所九十
        八年五月八日北所衛字第○九八○○○五○六七號函及
        其檢附就診病歷單、臺灣臺北監獄九十八年五月十日北
        監衛字第○九八一○○三七七九號函及其檢附臺灣臺北
        監獄衛生科收容人病歷、行政院國軍退除役官兵輔導委
        員會臺北榮民總醫院九十八年八月六日北總人字第○九
        八○○一六八六三號函及其檢附臺北榮民總醫院精神狀
        況鑑定書等件在卷可稽，參酌本案被告二次普通竊盜犯
        行之時間僅相隔約一小時左右，應可認為被告於本案二
        次普通竊盜犯行時係處於同一精神狀態之下等情，足認
        被告於本案二次普通竊盜行為時，確均有因飲用酒類若
        干而產生聽幻覺，致其辨識行為違法或依其辨識而行為
        之能力顯著減低之情形，各依刑法第十九條第二項之規
        定，分別減輕其刑，並分別依法先加後減之。
  （六）公訴人固依刑法第十九條第三項之規定，認被告有因為
        飲酒以致精神狀態辨識能力降低之情況，仍不得免其犯
        罪之責任云云。惟按刑法第十九條第一項、第二項對於
        行為時因精神障礙或其他心智缺陷，致不能辨識其行為
        違法或欠缺依其辨識而行為之能力，或上述能力顯著減
        低者，明文規定不罰或得減刑其刑，然對於行為人因故
        意或過失使自己陷於上述無責任能力或限制責任能力時
        ，若一概不予處罰，則非事理之平，故同條第三項於九
        十四年二月二日修正時，增訂「前二項規定，於因故意
        或過失自行招致者，不適用之」之規定，此即學理所稱
        「原因自由行為」，由於此為無責任能力或限制責任能
        力應不罰或得減刑其刑之例外規定，且基於行為與罪責
        同時存在原則之基本要求，故必行為人於原因行為時，
        對結果行為之發生有故意或能預見，而仍自陷於同條第
        一、二項之精神狀況，並實行該結果行為，始克相當。
        又刑法第十九條第三項之原因自由行為，係指行為人在
        精神、心智正常，具備完全責任能力時，本即有犯罪故
        意，並為利用以之犯罪，故意使自己陷入精神障礙或心
        智缺陷狀態，而於辨識行為違法之能力與依辨識而行為
        之自我控制能力欠缺或顯著降低，已不具備完全責任能
        力之際，實行該犯罪行為；或已有犯罪故意後，偶因過
        失陷入精神障礙或心智缺陷狀態時，果為該犯罪；甚或
        無犯罪故意，但對客觀上應注意並能注意或可能預見之
        犯罪，主觀上卻疏未注意或確信其不發生，嗣於故意或
        因有認識、無認識之過失，自陷於精神障礙或心智缺陷
        狀態之際，發生該犯罪行為者，俱屬之。故原因自由行
        為之行為人，在具有完全刑事責任能力之原因行為時，
        既對構成犯罪之事實，具有故意或能預見其發生，即有
        不自陷於精神障礙、心智缺陷狀態及不為犯罪之期待可
        能性，竟仍基於犯罪之故意，或對應注意並能注意，或
        能預見之犯罪事實，於故意或因過失等可歸責於行為人
        之原因，自陷於精神障礙或心智缺陷狀態，致發生犯罪
        行為者，自應與精神、心智正常狀態下之犯罪行為同其
        處罰。是原因自由行為之行為人，於精神、心智狀態正
        常之原因行為階段，即須對犯罪事實具有故意或應注意
        並能注意或可得預見，始符合犯罪行為人須於行為時具
        有責任能力方加以處罰之原則（最高法院九十八年度臺
        上字第三四六○號、九十六年度臺上字第六三六八號分
        別著有判決意旨可資參照），亦即學說上所謂行為人於
        原因行為時需具備雙重故意或預見可能性。經查，本院
        審酌本案所有卷宗內之事證，並無可資憑佐被告於本案
        行為前飲酒之時，即有設定本案二次竊盜之原因，再以
        故意或過失實現不法構成要件之證據。再查，本案被告
        在本院函請行政院國軍退除役官兵輔導委員會臺北榮民
        總醫院就被告行為時精神狀況鑑定前，並不知其為酒精
        引起之聽幻覺疾患，亦無自覺其會因使用酒精產生聽幻
        覺之情形一節，則有臺灣臺北看守所九十八年五月八日
        北所衛字第○九八○○○五○六七號函及其檢附就診病
        歷單、臺灣臺北監獄九十八年五月十日北監衛字第○九
        八一○○三七七九號函及其檢附臺灣臺北監獄衛生科收
        容人病歷、行政院國軍退除役官兵輔導委員會臺北榮民
        總醫院九十八年八月六日北總人字第○九八○○一六八
        六三號函及其檢附臺北榮民總醫院精神狀況鑑定書等件
        在卷可佐，自難認被告在本案行為前飲用酒類時，客觀
        上應注意並能注意或可能預見其會在飲用酒類後產生聽
        幻覺，影響其情緒及行為，進而為前開竊盜犯行，依前
        揭說明，其所為與刑法第十九條第三項之原因自由行為
        要件自屬不符，當無該條項規定之適用，附此敘明。
  （七）爰分別審酌被告前有搶奪等前科，素行不佳，竟猶不思
        悔悟，年輕力壯，不思以正當途徑賺取所得，僅因一時
        貪念，再徒手為本案二次普通竊盜犯行，且於第二次普
        通竊盜犯行後，仍返回盜所大聲叫罵，並另基於普通傷
        害之犯意，持其所竊得之百仙參茸藥酒一瓶敲打告訴人
        左後腦上半部致傷，惡性非輕，惟被告於本案行為時，
        確有因飲用酒類產生聽幻覺，而影響其當時行為及情緒
        之精神障礙之情形，二次犯罪所得財物均非鉅，且多已
        返還告訴人，犯罪後坦承犯行，態度良好，其父陳政吉
        並已與告訴人達成和解，有和解書一份附卷可參，兼衡
        其犯罪之動機、目的、情節及手段等一切情狀，就其所
        犯二罪分別量處如主文所示之刑及諭知易科罰金之折算
        標準，並定其應執行之刑。按中華民國九十四年二月二
        日修正公布之現行刑法第四十一條第二項，關於數罪併
        罰，數宣告刑均得易科罰金，而定應執行之刑逾六個月
        者，排除適用同條第一項得易科罰金之規定部分，與憲
        法第二十三條規定有違，並與本院釋字第三六六號解釋
        意旨不符，應自本解釋公布之日起失其效力，業經司法
        院大法官釋字第六六二號解釋文闡明在案。查，本院就
        被告所犯上開二罪之宣告刑均諭知得易科罰金，其定應
        執行之刑固逾六個月，惟參酌司法院大法官釋字第六六
        二號解釋文意旨，爰就被告所犯上開二罪所定之應執行
        之刑諭知易科罰金之折算標準。
  （八）另本院參以被告現雖為酒精引起之聽幻覺疾患，會因使
        用酒精產生聽幻覺（幻聽），並影響其情形及行為，惟
        鑑定時被告因按時服用藥物，已較無幻聽干擾，情緒也
        較穩定一節，有前開行政院國軍退除役官兵輔導委員會
        臺北榮民總醫院九十八年八月六日北總人字第○九八○○一六八六三號函及其檢附臺北榮民總醫院精神狀況鑑
        定書一份在卷可參，是本院認將被告交由其最近親屬照
        護並協助就醫診療，顯較於刑之執行完畢或赦免後再令
        被告入相當處所施以監護者為當，是不另為刑法第八十
        七條第二項監護處分之諭知，併此敘明。
  三、按告訴乃論之罪，告訴人於第一審辯論終結前得撤回其告
      訴；又告訴經撤回者，應諭知不受理之判決，刑事訴訟法
      第二百三十八條第一項及第三百零三條第三款分別定有明
      文。經查，被告為本案二次普通竊盜犯行後，另於告訴人
      轉身欲返回統一超商股份有限公司六福門市內時，在告訴
      人背後，持百仙參茸藥酒一瓶朝告訴人左後腦上半部敲打
      ，致該百仙參茸藥酒酒瓶破碎，使告訴人受有後腦部一乘
      以一公分、一乘以零點五公分、一乘以零點公分鈍挫傷之
      傷害部分，不應論以刑法第三百二十九條之準強盜罪，而
      應認係犯刑法第二百七十七條第一項之普通傷害罪及前揭
      經本院論罪科刑之普通竊盜二罪。又被告所犯之此刑法第
      二百七十七條第一項之普通傷害罪，依同法第二百八十七
      條前段規定，須告訴乃論。茲告訴人及被告之父陳政吉於
      九十八年七月七日以三千五百元達成和解，告訴人並於同
      日具狀撤回其告訴，此有刑事撤回告訴狀及和解書各一份
      在卷可稽，揆諸上開說明，本應為不受理之判決，然因公
      訴人認被告此部分傷害犯行為經檢察官起訴之準強盜罪之
      部分行為，爰不另為公訴不受理之諭知。
據上論斷，應依刑事訴訟法第二百九十九條第一項前段、第三百
條，刑法第三百二十條第一項、第四十七條第一項、第十九條第
二項、第四十一條第一項前段、第五十一條第五項，刑法施行法
第一條之一第一項、第二條前段，判決如主文。
本件經檢察官申心蓓到庭執行職務
中    華    民    國    98    年    9     月    23    日
                    臺灣臺北地方法院刑事第六庭
                        審判長法  官  張永宏
                              法  官  林晏如
                              法  官  雷淑雯
以上正本證明與原本無異。
如不服本判決，應於判決送達後十日內向本院提出上訴狀（應抄
附繕本）。告訴人或被害人如對於本判決不服者，應具備理由請
求檢察官上訴，其上訴期間之計算係以檢察官收受判決正本之日
期為準。
                    書  記  官  胡詩唯
中    華    民    國    98    年    9     月    23    日
附錄本案論罪科刑法條全文
中華民國刑法第三百二十條
意圖為自己或第三人不法之所有，而竊取他人之動產者，為竊盜
罪，處五年以下有期徒刑、拘役或五百元以下罰金。
意圖為自己或第三人不法之利益，而竊佔他人之不動產者，依前
項之規定處斷。
前二項之未遂犯罰之。


司法院資訊處製作；財團法人民間司法改革基金會備份。
